臺灣雲林地方法院民事判決
110年度訴字第128號
原      告  蘇文洲  
被      告  蘇定吾  
            蘇王幼  
            蘇長志  
            蘇卉湘  
            蘇尹莉  
上列當事人間請求拆屋還地等事件，本院於民國110年10月5日言
詞辯論終結，判決如下:
    主      文
被告蘇王幼、蘇定吾應將門牌號碼雲林縣○○鎮○○里0000號房屋全
部騰空後遷出，並將上開房屋返還原告。
被告蘇王幼、蘇定吾應給付原告新台幣壹萬伍仟元，並自民國一
百一十年四月一日起至遷讓返還第一項建物予原告時止，按月給
付原告新台幣伍仟元。
被告蘇定吾應將坐落雲林縣○○鎮○○段○○○○地號土地上，如附圖即
雲林縣北港地政事務所民國一百一十年五月二十日土地複丈成果
圖所示編號Ａ部分、面積五平方公尺貨櫃及Ｂ部分、面積一○二平
方公尺鐵皮頂、雨遮拆除，並將上開土地騰空返還原告及其他共
有人。
被告蘇王幼、蘇定吾、蘇長志、蘇尹莉應將坐落前項土地上，如
前項附圖編號Ｃ部分、面積八十平方公尺廚房拆除，並將上開土
地騰空返還原告及其他共有人。
原告其餘之訴駁回。
本判決原告勝訴部分，於原告以新臺幣陸拾萬元供擔保後，得假
執行。
原告其餘假執行之聲請駁回。
訴訟費用由被告蘇王幼、蘇定吾、蘇長志、蘇尹莉連帶負擔五分
之二，被告蘇王幼、蘇定吾負擔五分之二，餘由原告負擔。
    事實及理由
壹、程序事項:
一、按訴狀送達後，原告不得將原訴變更或追加他訴。但擴張或
    減縮應受判決事項之聲明、該訴訟標的對於數人必須合一確
    定時，追加其原非當事人之人為當事人者，不在此限，民事
    訴訟法第255條第1項第3款、第5款定有明文。查原告本於所
    有權之權能，起訴請求被告應拆除如雲林縣北港地政事務所
    （下稱北港地政）民國110年5月20日土地複丈成果圖（下稱
    附圖）所示編號A部分、面積5平方公尺之貨櫃及B部分、面
    積102平方公尺之鐵皮頂、雨遮，又於110年5月14日勘驗期
    日當場追加請求被告拆除如附圖編號C部分面積80平方公尺
    之未保存登記建物（廚房），並於同年8月26日具狀追加C建
    物之共同繼承人蘇尹莉為共同被告，核前者係擴張應受判決
    事項之聲明，後者則係追加就該訴訟標的必須合一確定之人
    為當事人，依上意旨，均核無不合，應予准許。
二、被告蘇王幼、蘇長志、蘇卉湘、蘇尹莉未於最後言詞辯論期
    日到場，核無民事訴訟法第386條各款所列情形，爰依原告
    之聲請，由其一造辯論而為判決。
貳、實體方面:
一、原告主張:
㈠、原告前於99年1月1日將名下所有之門牌號碼雲林縣○○鎮○○里0
    000號房屋（下稱系爭房屋）出租予被告蘇王幼，並簽訂房
    屋租赁契約書（下稱系爭租約），約定租賃期限自99年1月1
    日起至100年12月31日止，約定租金為每月新台幣（下同）5
    ,000元，被告蘇王幼應於每月10日以前繳納。系爭租約期限
    屆滿後，原告仍同意被告蘇王幼以同樣租賃條件繼續租用系
    爭房屋，故原告與被告蘇王幼間成立不定期租賃契約（下稱
    不定期租約）。因原告就系爭房屋有自用之需，於109年5月
    間口頭告知被告蘇王幼與蘇定吾不再續租，並於109年12月
    間以存證信函表示109年12月31日屆期不再續租，被告蘇王
    幼及蘇定吾自110年1月間起，即未再依約給付每月之租金5,
    000元，故自110年1月起迄今積欠租金達3個月，總計15,000
    元租金未給付，顯已逾2個月租金總額，原告於起訴前以臺
    灣高雄地方法院郵局第000282號存證信函催告被告蘇王幼及
    蘇定吾於3日内給付積欠之租金，經催告後仍未給付，原告
    再依土地法第100條第3款規定終止與其等間就系爭房屋之不
    定期租約，有高雄10支郵局第0232號存證信函可稽。揆諸前
    揭規定，原告依法終止系爭租約，應屬有據。
㈡、按承租人於租賃關係終止後，應返還租賃物，民法第455條前
    段定有明文。又所有人對於無權占有或侵奪其所有物者，得
    請求返還之，亦為同法第767條第1 項前段所明定。本件兩
    造間之系爭不定期租約既經原告合法終止，被告占有系爭房
    屋即無正當權源，則原告本於所有物返還請求權及租賃物返
    還請求權，請求被告返還系爭房屋，即屬有據。
㈢、本件被告自110年1月1日起即未依約給付租金，已如前述，則
    計至原告起訴前，合計積欠達3個月租金15,000元，經原告
    終止兩造間之不定期租約，故原告請求被告給付所欠系爭房
    屋之租金利益（即110年1月至110年3月），及自繕本送達翌
    日起算之遲延利息，核屬有據。
㈣、且被告於系爭租約終止後被告仍繼續占有使用系爭房屋，係
    無法律上之合法權源而屬無權占有，被告即受有相當於租金
    額之利益，原告自得依據不當得利等規定，請求被告給付自
    原告終止不定期租賃之時起，使用系爭租賃房屋受有相當於
    租金之利益，堪予認定。斟酌系爭房屋所在位置、價值、原
    租賃狀況及社會經濟情況，仍應以原租約所定之每月租金5,
　　000元為最符合系爭房屋每月使用利益之客觀交易價值，故
    原告請求自原告終止租約之日起至遷讓房屋之日止，被告應
    就其所受以系爭房屋上開每月之租賃價格返還予原告，自屬
    有據。
㈤、原告於109年間前往原告所共有坐落雲林縣○○鎮○○段000
　　0地號土地（即系爭房屋之坐落基地，下稱系爭土地）勘查
　　，赫然發現被告蘇定吾未經原告同意，竟在系爭土地上如附
    圖所示編號A部分興建面積5平方公尺之貨櫃屋、B部分面積1
    02平方公尺部分搭建鐵皮頂、雨遮，又編號C部分面積80平
    方公尺之廚房，原是被告蘇定吾的父親蘇連茂所建之未保存
    登記建物（當時供雞舍使用），卻在鈞院於97年度執字第25
　　843號清償債務強制執行中向法院偽稱是其兄蘇連成所興建
　　，非其所有云云，致該案執行債權人未將該建物一起聲請強
    制執行併付拍賣，才使原告無法一併買受，被告等人於系爭
    土地已無所有權，故該建物亦屬無權占有，爰依民法第767
    條第1項前段及中段之規定，請求被告將上開如附圖所示編
    號A、B、C部分之建物拆除，並將該部分土地騰空返還原告
    及其他共有人，自屬有據。
㈥、系爭租賃契約部分，被告蘇王幼不認識字沒有錯，她是請她
    大兒子的女兒簽名，然後被告蘇王幼親自蓋章，契約不是原
    告偽造的。原告是因為母親已經88歲了，一個人獨居在北港
　　，原告想要接過來照顧，因而在109 年5月時跟被告表示要
    收回房子，但被告說後面是他們家的，他們有使用權，而且
    不打算搬遷，原告沒有辦法，所以只好找律師寄存證信函，
    起訴後，被告還是不理會。至於被告蘇尹莉是嫁出的人，與
    被告蘇長志、蘇卉湘二人均非承租人，也沒有居住在系爭房
    屋，但被告蘇長志、蘇卉湘二人的戶籍設在系爭房屋，故一
    併請求等語。
㈦、並聲明:
  ⒈被告應將系爭房屋全部騰空後遷出，並將上開房屋返還原告
　　。 
　⒉被告應給付原告15,000元，並應自本起訴狀繕本送達之日起 
    至遷讓返還第一項建物予原告時止，按月給付原告5,000元
　　。
  ⒊被告應將系爭土地上如附圖所示編號A、B、C部分拆除，並將
    上開土地騰空返還原告及其他共有人。
  ⒋原告願供擔保，請准宣告假執行。
  ⒌訴訟費用由被告負擔。
二、被告部分:
㈠、被告蘇定吾稱:原告說我媽媽（被告蘇王幼）跟他簽約，但是
    我媽媽不識字，所以這份契約不算數。口頭上是說一個月5,
    000元，租金是我媽媽拿給原告的媽媽，不是交給原告。收
    到存證信函後有跟原告LINE說要拿租金給他，但他不跟我拿
    。系爭土地及系爭房屋原來都是我父親（蘇連茂）的名字
　　，系爭土地是持分地，是我父親與堂兄弟共有，分管界址是
    在現在系爭房屋的廚房（即附圖編號C部分）的後面，但是
    都被拍賣掉了，由原告買受，只有廚房的部分沒有。原告去
    （109）年5月份時有跟被告說他要自己使用，叫被告準備一
    下，但是被告沒有地方可以住，一時半刻沒有辦法找到住的
    地方。雖然被告的父親在後面有留持分的舊房子，但是還要
    整理一下才可以搬過去，被告目前做便當生意，沒有賺錢，
    所以沒有辦法整理，被告想等到有錢後再慢慢整理，整理後
    再搬過去，把房子還給原告。
㈡、被告蘇王幼稱:租金是月初繳納。是拿給原告的媽媽，是從99
    年1月到去（109）年12月底，他媽媽說下個月不要繳了，沒
    有說原因，被告後來就沒有再拿給她了，三個月後才說被告
    沒有繳租金，這樣對嗎？那是他們不收租金的。
㈢、並均聲明:
　⒈原告之訴駁回。
　⒉訴訟費用由原告負擔。　　　
㈣、被告蘇長志、蘇卉湘及蘇尹莉未於期日到場，亦未提出任何
    書狀作何聲明或陳述。
三、本院之判斷:
㈠、查系爭房屋及如附圖編號C未經保存登記建物與所坐落基地即
    系爭土地（北港鎮扶朝段1000地號土地、應有部分11/72
　　），原為訴外人即被告蘇王幼之夫、被告蘇長志、蘇定吾及
    蘇尹莉三人之父蘇連茂所有，系爭土地並經蘇連茂與其他共
    有人訂有分管契約，蘇連茂之分管範圍自附圖編號C建物北
    方延線以南;又其中系爭房屋及系爭土地經本院97年度執字
    第25843號清償債務強制執行事件（下稱本件執行）強制執
    行拍賣後，由原告於98年12月間拍定買受取得所有權，然因
    蘇連茂於該執行事件調查時，向法院執行人員偽稱如附圖編
    號C未保存登記建物非其所有，致執行債權人未併聲請強制
    執行拍賣等情，為到場被告所不爭執，並有原告提出之雲林
    縣稅務局109年房屋稅繳款單、系爭土地登記第一類謄本、
    建物所有權狀、土地所有權狀、本件執行之查封筆錄、執行
    （調查）筆錄、命債務人蘇連茂將系爭房屋暨基地點交予買
    受人即原告之執行命令及定期函詢基地共有人是否優先承買
    函等件影本在卷可按（本院卷第19-30、117-121、133-136
　　、173-181頁），足信屬實。
㈡、又原告主張其於99年1月1日，將系爭房屋出租予被告蘇王幼
　　，並簽訂系爭租約，約定租賃期限自99年1月1日起至100年1
    2月31日止，租金每月5,000元，應於每月10日以前繳納。系
    爭租約期限屆滿後，原告仍同意被告蘇王幼以同樣租賃條件
    繼續租用系爭房屋，故原告與被告蘇王幼間成立系爭不定期
    租約。且被告蘇王幼承租系爭房屋後，與被告蘇定吾二人居
    住在系爭房屋，被告蘇定吾並在系爭房屋後方之如附圖編號
    C建物經營販賣便當生意。然因原告就系爭房屋有自用之需
    ，於109年5月間口頭告知被告蘇王幼與蘇定吾，並於109年1
    2月間以存證信函表示109年12月31日屆期不再續租，且被告
    蘇王幼及蘇定吾自110年1月間起即未再給付每月5,000元之
    租金，故自110年1月起迄起訴時（同年3月18日）止積欠租
    金達3個月，總計15,000元租金未給付，並經原告於起訴前
    以臺灣高雄地方法院郵局第000282號存證信函催告被告蘇王
    幼及蘇定吾於3日内給付積欠之租金，經原告催告仍未給付
    ，再經原告以存證信函表示終止租約等情。被告蘇定吾雖辯
    稱被告蘇王幼不識字，所以系爭租約不算數等語。然原告主
    張簽約時是被告蘇王幼請其大兒子的女兒代簽姓名，由蘇王
    幼親自蓋章，及自簽訂系爭租約後，被告蘇王幼均按月交付
    租金至109年12月31日止等情，及原告主張上開其餘部分，
    均為到場被告所不爭執。可見原告與被告蘇王幼間確有成立
    系爭租約。此外，並有原告提出之系爭租賃契約書、臺灣高
    雄地方法院郵局存證號碼000282號存證信函暨掛號函件執據
    、送達回執、高雄10支郵局第0232號存證信函暨掛號函件執
    據、送達回執、楠梓亞洲城郵局存證號碼000153號存證信函
    等件影本及本院現場勘驗筆錄、照片等在卷可佐（本院卷第
    31-49、115、123-130、139-157頁），足見原告上開主張屬
    實。
㈢、按租賃期限屆滿後，承租人仍為租賃物之使用收益，而出租
    人不即表示反對之意思者，視為以不定期限繼續契約。又租
    賃未定期限者，各當事人得隨時終止契約。但有利於承租人
    之習慣者，從其習慣。前項終止契約，應依習慣先期通知。
    但不動產之租金，以星期、半個月或一個月定其支付之期限
    者，出租人應以曆定星期、半個月或一個月之末日為契約終
    止期，並應至少於一星期、半個月或一個月前通知之，民法
    第451條及第450條第2、3項定有明文。又出租人非因左列情
    形之一，不得收回房屋。一、出租人收回自住或重新建築時
　　。二、承租人違反民法第443條第1項之規定轉租於他人時。
     三、承租人積欠租金額，除擔保金抵償外，達二個月以上
    時
　　。四、承租人以房屋供違反法令之使用時。五、承租人違反
    租賃契約時。六、承租人損壞出租人之房屋或附著財物，而
    不為相當之賠償時。土地法第100條亦有明定。查本件原告
    與被告蘇王幼於99年1月1日就系爭房屋訂立系爭租約2年，
    系爭租約期限屆滿後，原告仍同意被告蘇王幼以同樣租賃條
    件繼續租用系爭房屋，故原告與被告蘇王幼間成立系爭不定
    期租約。而原告既已於109年5月間口頭告知被告蘇王幼與蘇
    定吾系爭房屋需自用不再續租，並於109年12月4日再以存證
    信函告知被告於109年12月31日屆期時不再續租，依上規定
　　，系爭不定期租約應於109年12月31日即已合法終止。
㈣、按無法律上之原因而受利益，致他人受損害者，應返還其利
    益。雖有法律上之原因，而其後已不存在者，亦同，民法第
　　179條定有明文。查原告與被告蘇王幼間之系爭不定期租約
　　，已於109年12月31日合法終止，已如前述。被告蘇王幼及
    蘇定吾二人（下或稱被告二人）於系爭租約終止後，仍繼續
    占有使用系爭房屋，係屬無法律上原因而受有相當於租金額
    之利益，原告自得依不當得利等規定，請求被告二人給付自
    系爭租約終止翌日起，使用系爭房屋所受有相當於租金之利
    益。爰斟酌系爭房屋所在之位置、價值、原租賃狀況及社會
    經濟等情況，認以原租約所約定之每月租金5,000元，為符
    合被告二人使用系爭房屋所獲得之利益，並致原告受有相當
    於該租金之損害，故原告請求被告二人自終止租約翌日即11
　　0年1月1日起，至本件起訴時已到期之三個月之相當於租金
    之不當得利15,000元，及自110年4月1日起至遷讓系爭房屋
    之日止，按月給付相當於租金5,000元之不當得利，自屬有
    據，應予准許。上開已到期之15,000元部分，原告雖以租金
    請求權為請求，然係由於原告不確定系爭不定期租約於何時
    合法終止所致，本院既認系爭不定期租約已於109年12月31
    日已合法終止，則以不當得利返還請求權規定，判決原告之
    請求為有理由，並無違其本意;且不影響被告防禦權之行使
　　，併此敘明。
㈤、按承租人於租賃關係終止後，應返還租賃物；租賃物有生產
    力者，並應保持其生產狀態，返還出租人。又所有人對於無
    權占有或侵奪其所有物者，得請求返還之。對於妨害其所有
    權者，得請求除去之。各共有人對於第三人，得就共有物之
    全部為本於所有權之請求。但回復共有物之請求，僅得為共
    有人全體之利益為之。民法第455條、第767條第1項前段、
    中段及第821條分別定有明文。查:
　⒈原告與被告蘇王幼間之系爭不定期租約，已於109年12月31日
    合法終止，已如前述。被告蘇王幼及蘇定吾二人於系爭租約
    終止後，仍繼續占有使用系爭房屋，係屬無法律上合法權源
    而無權占有，則原告分別依租賃物返還請求權規定，請求被
    告蘇王幼返還系爭房屋;及本於系爭房屋及土地之所有權
　　，請求被告二人遷讓系爭房屋，均於法有據，應予准許。　
　⒉又如附圖編號C之未經保存登記建物（廚房）與所坐落系爭土
    地，雖原為訴外人蘇連茂所有，而系爭土地前經本件執行拍
    賣後，由原告買受，為土地與其上房屋同屬一人所有，而僅
    將土地讓與他人之情形。然造成上開結果，係由於蘇連茂受
    本件強制執行時，向執行法院偽稱該建物為他人所有，才致
    本件執行債權人未將該建物併予聲請強制執行拍賣所致。依
    民法第148條第2項行使權利，履行義務，應依誠實及信用方
    法之規定，應不得主張民法第425條之1第1項法定租賃權規
    定之適用。被告蘇王幼、蘇長志、蘇定吾及蘇尹莉等四人為
    蘇連茂之共同繼承人，自應繼受上開不利益。又被告蘇定吾
    未徵得原告同意，在系爭土地上搭建如附圖編號A、面積5平
    方公尺之貨櫃及編號B、面積102平方公尺之鐵皮頂、雨遮等
    情，亦為到場被告所不爭執，並經本院會同兩造及北港地政
    人員現場勘驗明確，並製有勘驗筆錄、現場照片及附圖可佐
    （本院卷第125-130、139-157、169頁），則於系爭租約經
    合法終止後，亦屬無權占有系爭土地。因此，原告本於所有
    權之權能，請求被告蘇王幼四人將系爭土地上如附圖編號C
    、面積80平方公尺之未保存登記建物（廚房）拆除;被告蘇
    定吾將附圖編號A、面積5平方公尺之貨櫃及編號B、面積102
    平方公尺之鐵皮頂、雨遮拆除，並將土地騰空返還原告及其
    他共有人，為有理由。被告蘇王幼、蘇長志、蘇卉湘及蘇尹
    莉四人，既非搭建上開附圖編號A貨櫃及編號B鐵皮頂、雨遮
    之所有人，則原告請求其等拆屋還地，為無理由。
㈥、另被告蘇長志、蘇卉湘及蘇尹莉三人，均非承租人，且均未
    實際居住占有使用系爭房屋，其中被告蘇長志及蘇卉湘二人
　　，僅於原告起訴前設籍在系爭房屋，為原告所自陳（本院卷
    第129頁），並無無權占用系爭房屋及不當得利之情形，故
    原告請求該三人返還系爭房屋、給付積欠之租金或不當得利
    15,000元及自起訴狀繕本送達之日起至遷讓房屋之日止，按
    月給付5,000元之不當得利，均無理由。被告蘇卉湘亦非附
    圖C未保存登記建物之共同繼承人，亦非有事實上處分權之
    人，原告請求其拆屋還地，亦屬無據。
四、從而，原告本於租賃物返還請求權、所有物返還請求權及不
    當得利等法律關係，請求被告蘇王幼、蘇定吾應將系爭房屋
    全部騰空後遷出，將系爭房屋返還原告;並給付原告15,000
    元及自110年3月27日起，至遷讓系爭房屋予原告時止，按月
    給付原告5,000元。被告蘇定吾應將坐落系爭土地上，如附
    圖所示編號A、B部分拆除;被告蘇王幼、蘇長志、蘇定吾及
    蘇尹莉四人應將附圖編號C之未保存登記建物（廚房）拆除
　　，並將上開土地騰空返還原告及其他共有人，為有理由，應
    予准許；原告其餘之請求，為無理由，應予駁回。
五、本件事證已臻明確，兩造其餘主張與舉證，經審酌核與本件
    判決結果不生影響，爰不一一論述，併此敘明。　　
六、原告陳明願意提供擔保，聲請宣告假執行，其勝訴部分，核
    無不合，爰酌定相當之擔保金額宣告之。至於原告敗訴部分
　　，其假執行之聲請，因訴之駁回而失所附麗，應併予駁回。
七、結論，本件原告之訴，為一部有理由，一部無理由，爰判決
    如主文所示。
中　　華　　民　　國　　110 　年　　10　　月　　19　　日
                  民事第一庭    法  官  黃一馨

以上正本係照原本作成
如對本判決上訴，須於判決送達後廿日內向本院提出上訴狀。如
委任律師提起上訴者，應一併繳納上訴審裁判費。
中　　華　　民　　國　　110 　年　　10　　月　　19　　日
                                書記官　鄭夙惠